臺灣桃園地方法院民事判決　　　　　　 109年度訴字第2626號
原　　　告　莊雅雯　
訴訟代理人　林銘都　
被　　　告　莊訓獲　
　　　　　　莊俊容　
　　　　　　莊訓銳　

　　　　　　莊訓德　

上　一　人
訴訟代理人　莊承璋　
被　　　告　莊勝雄　
　　　　　　莊心怡　
兼上一人之
訴訟代理人　賴淑閔　
上列當事人間請求分割共有物事件，本院於民國110 年11月1 日
言詞辯論終結，判決如下：
    主      文
兩造所共有如附表所示之土地應予變價分割，所得價金由兩造按
附表「權利範圍」欄所示之比例分配。
訴訟費用由兩造按如附表「訴訟費用負擔比例」欄所示之比例負
擔。
    事實及理由
壹、程序事項：
    被告賴淑閔、莊勝雄、莊心怡（下稱賴淑閔等3 人）經合法
    通知，未於言詞辯論期日到場，經核無民事訴訟法第386 條
    各款所列情形，爰依原告聲請，准由其一造辯論而為判決。
貳、實體事項：
一、原告主張：坐落桃園市○○區○○段000000000 地號土地
    （詳如附表所示，下合稱系爭土地）為兩造所共有（土地總
    面積為11,490平方公尺、兩造應有部分比例詳如附表所示）
    ，無使用目的上不能分割情事，共有人間復未訂立不能分割
    之協議，且無法律上不得分割或禁止之規定，爰依民法第82
    3 條、第824 條第2 、3 項規定請求分割系爭土地等語。並
    聲明：准將兩造共有系爭土地予以分割，或以原物分配部分
    共有人，並以金錢補償未受分配或不能按其應有部分受分配
    之共有人；或變賣系爭土地，將所得價金由兩造按如附表所
    示之應有部分比例分配之。
二、被告則以：
㈠、被告莊訓銳、莊訓德、莊訓獲、莊訓容（下合稱莊訓銳等4
    人，如單指其一則逕稱其名）部分：不同意變價分割，另以
    桃園市大溪地政事務所110 年6 月11日溪地測字第11000084
    41號函附土地複丈成果圖（下稱附圖，見本院卷第35頁至第
    37頁）所示，即編號A 由被告莊訓銳取得；編號B 、B1由被
    告莊訓德取得；編號C 、C1由被告莊訓獲取得；編號D 、D1
    由被告莊俊容取得；編號E 、E1由原告及被告賴淑閔等3 人
    取得之方式分割系爭土地（下稱被告之分割方案）。若因面
    積不足致無法分割，則同意維持共有，或係請求不分割系爭
    土地。
㈡、被告賴淑閔等3 人未於言詞辯論期日到場，亦未提出書狀或
    作任何聲明或陳述。
三、得心證之理由：
㈠、原告就系爭土地所有權請求法院裁判分割，為有理由：
１、按各共有人，除法令另有規定外，得隨時請求分割共有物，
    但因物之使用目的不能分割或契約訂有不分割之期限者，不
    在此限；共有物之分割，依共有人協議之方法行之；分割之
    方法不能協議決定，或於協議決定後因消滅時效完成經共有
    人拒絕履行者，法院得因任何共有人之請求，命為分割之分
    配。民法第823 條第1 項及第824 條第1 項、第2 項分別定
    有明文。
２、本件原告主張系爭土地確為兩造所共有，兩造就系爭土地之
    應有部分比例及土地面積等均詳如附表所示，且系爭土地並
    無法令規定不能分割之情形，而系爭土地上亦無建物、工作
    物及供道路使用之情形，此外，兩造亦未就系爭土地約定有
    不分割之約定等情，有系爭土地之登記第一類謄本及系爭土
    地利用狀況照片影本等件在卷可佐（見本院109 年度桃司調
    字第247 號卷，下稱司調卷，第51頁至第79頁），且為到場
    之被告莊訓銳等4 人所不爭執，而被告賴淑閔等3 人則未於
    言詞辯論期日到場爭執，亦未提出書狀作何答辯，是堪認原
    告所主張之上開事實為真實。被告莊訓銳等4 人抗辯稱其等
    提出之分割方案若與法未合，則請求不分割系爭土地云云，
    顯與首揭法律規定不合，是其所辯尚非可採。準此，應認原
    告依民法第823 條第1 項規定，就系爭土地請求法院裁判分
    割，為有理由，應予准許。
㈡、系爭土地應以變價分割之方式為適當：
１、按共有物之分割方法不能協定決定，或於協定決定後因消滅
    時效完成經共有人拒絕履行者，法院得因任何共有人之請求
    ，命為下列之分配：一以原物分配於各共有人，但各共有人
    均受原物之分配顯有困難者，得將原物分配於部分共有人；
    二原物分配顯有困難時，得變賣共有物，以價金分配於各共
    有人，或以原物之一部分分配於各共有人，他部分變賣，以
    價金分配於各共有人；以原物為分配時，如共有人中有未受
    分配，或不能按其應有部分受分配者，得以金錢補償之。民
    法第824 條第2 項、第3 項分別定有明文。所謂原物分配有
    困難，係指共有物性質上不能以原物分配或以原物分配有事
    實上或法律上困難之情形，例如原物性質上無法分割或分割
    將減損其價值之情形，始得依變賣之方法分配價金，以維護
    共有物之經濟效益，及兼顧共有人之利益與實質公平。又於
    裁判上決定共有物分割之方法，法院本有自由裁量權，不受
    任何人主張之拘束，然仍須斟酌各共有人之利害關係、使用
    情形、共有物之性質及價值、經濟效用，並符合公平經濟原
    則，其分割方法始得謂為適當。
２、按耕地：指依區域計畫法劃定為特定農業區、一般農業區、
    山坡地保區及森林區之農牧用地；每宗耕地分割後每人所
    有面積未達0.25公頃者，不得分割。但有下列情形之一者，
    不在此限：……三本條例中華民國89年1 月4 日修正施行後
    所繼承之耕地，得分割為單獨所有；四本條例中華民國89年
    1 月4 日修正施行前之共有耕地，得分割為單獨所有；前項
    第3 款及第4 款所定共有耕地，辦理分割為單獨所有者，應
    先取得共有人之協定或法院確定判決，其分割後之宗數，不
    得超過共有人人數，農業發展條件（下稱農發條例）第3 條
    第11款、第16條第1 項第3 款、第4 款及第2 項分別定有明
    文。此乃係為防止耕地細分，以利農業經營管理所設之規定
    ，然為兼顧耕地權利義務關係之簡化，仍設有數款例外規定
    ，惟基於法律解釋例外從嚴之原則，對於例外規定不宜擴大
    其適用範圍，否則無以達成前開立法目的，是就農發條例第
    16條第1 項第4 款規定之例外事由，如新共有之事實係成立
    於農發條例修正後，自不得爰引該款事由分割為單獨所有。
    次按耕地分割執行要點第11點第1 項係規定：依本條例第16
    條第1 項第4 款規定申辦分割之共有耕地，部分共有人於本
    條例修正後，移轉持分土地，其共有關係未曾終止或消滅，
    且分割後之宗數未超過修正前共有人數者，得申請分割，限
    於共有關係於農發條例修正後未曾終止或消滅者，始得依該
    條例第16條第1 項第4 款規定申請分割，此等規定即係本於
    上開農發條例之立法意旨，而於農發條例規定之範圍內所訂
    立，並無逾越農發條例之情形，自屬本院可依法為本案參酌
    之規定。又內政部91年8 月14日台內地字第0910010422號函
    略以：「未依農發條例第16條第1 項第3 款申請分割共有耕
    地為單獨所有，而將繼受持分移轉他人，不得再適用該條項
    第3 款規定辦理分割」，而行政院農業委員會109 年5 月21
    日農企字第1090216754號函則略以：「農發條例第16條第1
    項第4 款規定，係針對本條例89年修正施行前之共有人所共
    有之共有耕地得依前開規定申請耕地分割，至申請分割時之
    共有人均已非屬原共有人時，即已成立新共有關係，自非屬
    本條例89年修正時行前之共有耕地，爰無前開規定之適用」
    。是查：
  ⑴系爭土地之使用分區為都市計畫外一般農業區之農牧用地之
    事實，有系爭土地登記第一類謄本及桃園市大溪地政事務所
    110 年9 月29日溪地測字第1100013743號函附卷可憑（見司
    調卷第57頁至第73頁、本院卷第69頁），堪認系爭土地為前
    揭農發條例第3 條第11款所稱之「耕地」，依同條例第16條
    第1 項前段規定，如於分割後每人所有面積未達0.25公頃（
    即相當於2,500 平方公尺），復無同條項但書所列各款例外
    事由，為防止土地細分，即不得以原物分割。
  ⑵又系爭土地之所有權人均係於農發條例後始取得權利，此有
    桃園市大溪地政事務所前揭函附異動索引內容可參（見本院
    卷第71頁至第103 頁），本件兩造自屬上開條例修正施行後
    成立之新共有關係，揆諸前揭法條及說明，即無農發條例第
    16條第1 項第3 、4 款規定之適用。從而，系爭土地依農發
    條例第16條第1 項本文之規定，於分割後，每人所有之面積
    均應達0.25公頃（即2,500 平方公尺）。
３、系爭土地不宜採民法第824 條第2 項第1 款原物分割之方案
    ：
  ⑴系爭土地之總面積合計為1 萬1,490 平方公尺（計算式：9,
    807 ＋170 ＋1,513 ＝11,490），有土地登記第一類謄本可
    參（見司調卷第57頁、第63頁、第69頁），如以原物分割之
    方式，即以被告莊訓銳等4 人所提出之分割方案，其中由被
    告莊訓銳取得附圖編號A 土地（面積2,681 平方公尺）及由
    被告莊訓德取得附圖編號B 、B1土地（面積2,681 平方公尺
    ）之面積合計雖超過2,500 平方公尺，符合前開法令之限制
    。惟原告及其餘被告依上開方案係被告莊訓獲取得附圖編號
    C 、C1土地面積合計為2,043 平方公尺（1,507 ＋536 ＝
    2,043 ），被告莊俊容取得附圖編號D 、D1土地面積合計為
    2,043 平方公尺（1,255 ＋788 ＝2,043 ），原告及被告賴
    淑閔等3 人取得附圖編號E 、E1土地面積合計為2,042 平方
    公尺（1,852 ＋190 ＝2,042 ），尚無使兩造分得各塊土地
    之面積均達0.25公頃（即2,500 平方公尺），此將與農發條
    例第16條之規定相違背，遑論原告亦不同意依據前揭方案與
    被告賴淑閔等3 人共有附圖編號E 、E1土地（見本院卷第60
    頁），本件因原告明示不同意與被告賴淑閔等3 人就分割後
    之土地維持共有，加以原告及到庭之被告亦均表示不願意價
    購他方就系爭土地之應有部分（見本院卷第114 至115 頁）
    ，是依兩造之應有部分計算，並無其他分割方案可使兩造均
    獲原物分割，是認系爭土地顯難採用原物分割予各共有人之
    方式進行分割。
  ⑵至如採取「以原物分配予一造，再由受原物分配之一造金錢
    補償未受原物分配一造」之分割方案，似無違反農發條例第
    16條之規定，然原告雖主張同意由被告以金錢補償而不分得
    土地之方式分割系爭土地（見本院卷第61頁、第114 頁），
    惟被告莊訓銳等4 人均稱沒有能力買回原告之應有部分（見
    本院卷第114 頁），原告表示無意價購被告就系爭土地之應
    有部分，亦如前述，加以被告賴淑閔等3 人又未到庭或具狀
    表示分割方案意見，為免法院裁判分割共有物後，對被告造
    成非自願之經濟上負擔，是亦難認此方式為適當之分割方案
    。
４、系爭土地不宜採取民事訴訟法第824 條第2 項第2 款後段一
    部原物分割、一部變價分割之分割方案：
    按民法第824 條第2 項規定所稱之「各共有人」，均係指全
    體共有人。準此，法院兼採原物分配與變賣價金分配之分割
    方法時，務必全體共有人均分配到部分原物及變賣部分原物
    後之價金，始符法意。至法院為裁判分割時，為彈性運用以
    符實際需求，如需保留部分共有土地供為通行道路之用等因
    共有人之利益或其他必要情形，就共有物之一部，仍有維持
    共有之必要時，民法第824 條第4 項規定乃賦予法院於此特
    別情形下，有就共有物之特定部分不予分割之裁量權，並可
    由部分共有人維持該特定部分之共有，非謂法院於依同法條
    第2 項第2 款規定兼採原物及價金分配之分割方法時，亦得
    就各該分配方法僅對部分共有人為分配。查本件系爭土地因
    屬耕地，考量農發條例第16條第1 項之限制，及原告不願意
    繼續與其他共有人維持共有之想法，系爭土地顯然無法使兩
    造平均分配到部分原物，業如前述，亦無法依民法第824 條
    第2 項第2 款後段規定採用一部原物分割、一部變價分割之
    方案。
５、系爭土地宜採變價分割之方案：
  ⑴復按變價分割，參諸前揭規定說明，必須於原物分配或兼採
    原物及變價分配之分割方式，有其困難或不適當之處時始得
    為之，此即變價分割之補充性原則。又判斷是否有原物分割
    困難及不適當之處時，應特別注意共有物分割之立法意旨，
    即增進共有物之經濟效用，並避免不必要之紛爭，是法院於
    決定分割方法時，應考量共有物之分割是否將造成土地之零
    碎性，及分割後之部分是否相當於分割前之利用價值，有無
    因分割後造成土地價值減損之情形，且須尊重共有人之意願
    ，並參酌共有物之性質、價格、分割前之使用狀態及全體共
    有人之利益等情。
  ⑵本件將有原物分割及原物分割兼採變價分割或金錢補償等分
    割方法上之困難及不適當之處，業如前述，是如採行變價分
    割方式，將系爭土地整筆予以變賣，以所得價金分配予全體
    共有人，藉由市場行情決定系爭土地之價值，應較可發揮系
    爭土地之最高經濟利用價值，亦可並保持系爭土地之完整利
    用及經濟效用，各共有人亦得藉此充分實現因共有系爭土地
    所得享有之金錢利益，對兩造均屬有利，亦符合本件當事人
    之意願。此外，將來執行法院依變價分割判決拍賣系爭土地
    時，如兩造（尤其係未到庭或具狀表示意見之被告）對系爭
    土地另有使用規劃或留有特殊感情，亦得依民法第824 條第
    7 項規定：「變賣共有物時，除買受人為共有人外，共有人
    有依相同條件優先承買之權，有二人以上願優先承買者，以
    抽籤定之」，於強制執行拍賣程序中應買或承買之，或俟第
    三人得標買受後，再依上開規定行使優先承買權，買受系爭
    土地，雙方經由拍賣程式取得系爭土地之機會係為均等，對
    兩造而言，實屬公平。準此，本院經斟酌系爭土地之型態及
    使用情形、法令規定限制以及兩造之利益等一切情狀後，認
    將兩造共有之系爭土地予以變價分割，應屬最妥適之分割方
    法。
四、綜上所述，系爭土地既未定有不分割之期限，且共有人亦無
    不能分割之協議，原告依民法第823 條、第824 條規定，請
    求分割系爭土地，為有理由。從而，本院於斟酌系爭土地之
    性質、使用情形、經濟效用及各共有人之利害關係等相關因
    素後，爰採以變價分割之方式分割系爭土地，並諭知如主文
    第1 項所示。
五、本件事證已臻明確，兩造所提其餘攻擊防禦方法及證據，經
    本院審酌後，認與本判決結果不生影響，爰不逐一論述。
六、訴訟費用負擔之依據：
    按因共有物分割、經界或其他性質上類似事件涉訟，由敗訴
    當事人負擔訴訟費用顯失公平者，法院得酌量情形，命勝訴
    之當事人負擔其一部，民事訴訟法第80條之1 定有明文。查
    裁判分割共有物之形成訴訟，法院決定共有物分割之方法時
    ，應斟酌何種分割方法較能增進共有物之經濟效益，並兼顧
    全體共有人之利益，以決定適當之分割方法，不受原告聲明
    之拘束，亦不因何造起訴而有不同，是兩造間實互蒙其利，
    故原告請求分割系爭房屋雖有理由，惟本院認關於裁判費用
    之負擔，仍應由兩造依其應有部分之比例分擔，方屬事理之
    平。爰諭知訴訟費用負擔之比例如主文第2 項所示。
中    華    民    國   110    年    11    月    22    日
                  民事第三庭  法  官  卓立婷
以上正本係照原本作成。
如對本判決上訴，須於判決送達後 20 日內向本院提出上訴狀。
如委任律師提起上訴者，應一併繳納上訴審裁判費。
中    華    民    國   110    年    11    月    23    日
                              書記官  謝宛橙
　
┌────────────────────────────────────────────┐
│附表：桃園市大溪區                                                                      │
├─┬─────┬───────┬───────┬───────┬────┬───────┤
│編│共  有  人│員林段54地號  │員林段56地號  │員林段170 地號│訴訟費用│備          註│
│  │          │（9,807 ㎡）  │（170 ㎡）    │（1,513 ㎡）  │負擔比例│              │
│  │          ├───────┼───────┼───────┤        │              │
│號│姓      名│權  利  範  圍│權  利  範  圍│權  利  範  圍│        │              │
├─┼─────┼───────┼───────┼───────┼────┼───────┤
│ 1│莊雅雯    │45分之2       │45分之2       │45分之2       │45分之2 │3 筆土地之使用│
├─┼─────┼───────┼───────┼───────┼────┤分區均為「一般│
│ 2│賴淑閔    │45分之2       │45分之2       │45分之2       │45分之2 │農業區」、使用│
├─┼─────┼───────┼───────┼───────┼────┤地類別為「農牧│
│ 3│莊勝雄    │45分之2       │45分之2       │45分之2       │45分之2 │用地」        │
├─┼─────┼───────┼───────┼───────┼────┤              │
│ 4│莊心怡    │45分之2       │45分之2       │45分之2       │45分之2 │              │
├─┼─────┼───────┼───────┼───────┼────┤              │
│ 5│莊訓獲    │45分之8       │45分之8       │45分之8       │45分之8 │              │
├─┼─────┼───────┼───────┼───────┼────┤              │
│ 6│莊俊容    │45分之8       │45分之8       │45分之8       │45分之8 │              │
├─┼─────┼───────┼───────┼───────┼────┤              │
│ 7│莊訓銳    │30分之7       │30分之7       │30分之7       │30分之7 │              │
├─┼─────┼───────┼───────┼───────┼────┤              │
│ 8│莊訓德    │30分之7       │30分之7       │30分之7       │30分之7 │              │
└─┴─────┴───────┴───────┴───────┴────┴───────┘
附圖：桃園市大溪地政事務所110 年6 月11日溪地測字第110000
      8441號函附土地複丈成果圖